【裁判字號】    90,自,586
【裁判日期】    901225
【裁判案由】    竊佔
【裁判全文】
臺灣臺北地方法院刑事判決                            九十年度自字第五八六號
    自  訴  人  癸○○
    代  理  人  薛雅之律師
    被      告  甲○○
                戊○○
                丁○○
                丙  ○
                辛○○
                壬○○
                庚○○
                子○○
                乙○○
                己○○
右列被告因竊佔案件，經自訴人提起自訴，本院判決如左：
    主  文
甲○○、戊○○、丁○○、丙○、子○○、乙○○均免訴。
辛○○、壬○○、庚○○、己○○均無罪。
    理  由
一、自訴意旨如附件自訴狀所載。
二、按案件時效已完成者，應諭知免訴之判決，刑事訴訟法第三百零二條第二款定有
    明文，竊佔罪法定本刑為五年以下有期徒刑，而三年以上十年未滿有期徒刑者，
    其追訴權為十年，刑法第三百二十條第二項、第八十條第一項第二款規定甚明，
    是竊佔罪之追訴權時效，依前揭規定應為十年。且竊佔罪為即成犯，於竊佔行為
    完成時犯罪即成立，以後之繼續佔用乃狀態之繼續，而非行為之繼續，有關追訴
    權時效之起算，應以最初竊佔行為完成時為準。另按犯罪事實，應依證據認定之
    ，無證據不得推定其犯罪事實。又不能證明被告犯罪者，應諭知無罪之判決，刑
    事訴訟法第一百五十四條、第三百零一條第一項分別定有明文。查刑法第三百二
    十條第二項之竊佔罪，必須行為人基於竊佔之犯意，意圖為自己或第三人不法之
    利益，而竊佔他人之不動產，即須將他人不動產，意圖不法利益，私擅佔據歸於
    自己或第三人支配之下，而侵害他人支配權者，始克相當，若行為人無此種意圖
    及犯意，縱有客觀之竊佔行為，亦因欠缺主觀因素而不構成該罪。復按竊佔他人
    之不動產罪，係以在他人不知之間占有他人之不動產，為其犯罪構成要件；若行
    為人因自信對不動產其有法律上之正當原因而佔用之，即欠缺意思要件，縱其結
    果，不免有民事上之無權占有行為，要難構成竊佔罪。又刑法第三百二十條第二
    項之竊佔罪，既係以意圖為自己或第三人不法之利益，而竊佔他人之不動產為其
    構成要件，則已完成竊佔之行為時，犯罪即屬成立。蓋竊佔行為應以己力支配他
    人不動產時而完成，與一般動產竊盜罪係將他人支配下之動產，移置於自己支配
    下而完成者，固無二致也。且刑法第三百二十條第二項之竊佔罪，為即成犯，於
    其竊佔行為完成時犯罪即成立，以後之繼續竊佔乃狀態之繼續，而非行為之繼續
    。（最高法院八十年度台非字第二三九號、八十二年度台非字第三八號、二十五
    年上字第七三七四號、六十六年台上字第三一一八號、八十七年度台非字第三十
    一號、八十七年度上易字第一三０九號判例參照）
三、自訴人蔡讚廷自訴，其為台北市○○區○○段二小段第八四一、八四一之二地號
    土地（下稱系爭土地）之所有人，被告等意圖為自己不法利益在自訴人前開土地
    上有建築物，被告甲○○、辛○○、壬○○、庚○○等竊佔部分門牌號碼為台北
    市○○路五八一巷四十一號、被告戊○○竊佔為台北市○○路五八一巷四十三、
    四十五號、被告丁○○竊佔為台北市○○路五八一巷四十九號、被告丙○、子○○、乙○○、己○○竊佔為台北市○○路五八一巷五十三號、五十三號之一，被
    告甲○○、戊○○、丁○○、丙○、子○○等人竊佔之始點無法確知，而被告辛○○、壬○○、庚○○等人自民國八十年十二月二日起竊佔自訴人所有之上開土
    地，被告己○○自九十年七月間起竊佔自訴人所有之上開土地云云。自訴人所訴
    被告等竊佔犯行，僅提出中山區○○段○○段0000－0000、0000－
    0000地號之土地登記謄本各一紙、台北地籍圖謄本一紙、照片三紙、法學法
    律事務所函件以資證明。經本院於第一次調查期日，訊之自訴人（代理人）請其
    提出足以證明被告等竊佔故意之證明，及補正被告等竊佔行為之犯罪時間，自訴
    人至本院審理終結止，均未提出任何證據足以證明被告等使用系爭土地上房屋，
    係基於竊佔故意，且對被告甲○○、戊○○、丁○○、丙○、子○○、乙○○等
    竊佔行為時間亦均未補正。
四、免訴部分：（被告甲○○、戊○○、丁○○、丙○、子○○、乙○○）
（一）、本院經查，自訴人所訴被告等竊佔犯行，除對被告辛○○、壬○○、庚○○
        己○○等人之竊佔行為時點，業經確定外，自訴狀及補充理由狀中，對被告
        甲○○、戊○○、丁○○、丙○、子○○、乙○○等竊佔行為時間點，並未
        具體確定，惟依自訴狀所載事實，經論據自訴人所訴被告甲○○、戊○○、
        丁○○、丙○、子○○、乙○○等竊佔上開土地之事實，本院認應以被告甲○○、戊○○、丁○○、丙○、子○○、乙○○等，有以自主意思占有使用
        各該址之房地時計算，以最長時間認定，即被告甲○○、戊○○、丙○、子
        ○○等自任為各該址戶長時計算，被告丁○○、乙○○雖未自任戶長，惟應
        依其有完全刑事責任能力時計算（十八歲），而被告戊○○曾任戶長並有完
        全刑事責任能力之時點不同，應以有利於被告之時點計算，為追訴權時效起
        算時點之依據；
      １、被告甲○○於四十年七月二十八日起在台北市○○路五八一巷四十一號任
          戶長。
      ２、被告戊○○於九十年七月十六日起在台北市○○路五八一巷四十三號任戶
          長，被告戊○○四十八年三月十一日出生，有完全刑事責任能力為六十六
          年三月十一日。
      ３、被告丙○於三十六年五月三十日起在台北市○○路五八一巷五十三號任戶
          長。
      ４、被告子○○於七十八年三月十三日起在台北市○○路五八一巷五十三號任
          戶長（原戶長丙○遷出）。
      ５、被告丁○○（三十一年三月十九日出生）、乙○○（五十年一月十六日出
          生）均未在系爭土地、房屋所在地址任戶長，惟其有完全刑事責任能力時
          ，被告丁○○為四十九年三月十九日、被告乙○○為六十八年一月十六日
          。均有卷戶籍謄本可稽。
（三）、次查，自訴人於九十年八月九日始對被告甲○○、戊○○、丁○○、丙○、
        子○○、乙○○等提起自訴，有卷附自訴狀上本院之收狀戳可查，按竊佔罪
        為即成犯，於竊佔行為完成時犯罪即成立，以後之繼續佔用乃狀態之繼續，
        而非行為之繼續，有關追訴權時效之起算，應以最初竊佔行為完成時為準，
        已如上述，依自訴人所訴被告甲○○、戊○○、丁○○、丙○、子○○、乙○○等人竊佔行為，經本院依自訴事實推論竊佔犯罪之時點，顯均已逾十年
        之追訴期間，而其間亦無不能開始或繼續之停止進行事由，依刑事訴訟法第
        三百零二條第二款之規定，自應為免訴判決之諭知。
五、無罪部分：（被告辛○○、壬○○、庚○○、己○○）
（一）、訊據被告辛○○、壬○○、庚○○、己○○等人均堅詞否認有為自訴人所訴
        竊佔犯行。被告等於本院調查時及提出答辯狀分別辯稱，被告辛○○、壬○○、庚○○均辯稱：其等均未竊佔，係從小隨同父莊志平（甲○○之長子）
        、母周美雲同住上址，七十五年九月十六日隨同父母遷離上址，至台北市○○路三一八巷四十二號三樓居住至今等語；被告己○○辯稱：其在九十年七
        月三十一日再將戶籍遷入登記，並暫時住進去，其係丙○的女兒，沒有竊佔
        等語。
（二）、按竊佔罪為即成犯，於竊佔行為完成時，罪即成立，其後繼續佔用竊佔土地
        ，乃犯罪狀態之繼續非犯罪行為之繼續，故於竊佔狀態繼續中，將竊佔之土
        地移由他人繼佔有使用，該他人僅係承續其前手而占有，乃竊佔狀態繼續中
        變更其使用主體而已，不另構成竊佔之共犯，另妻子、子女，基於共同生活
        關係，隨同夫、父母居住於系爭房屋土地上，應屬占有輔助人，依民法第九
        百四十二條規定，僅夫、父母為占有人（最高法院八十二年度台上字第三０
        五七號判決參照）。經查：莊本與游氏自日據時代明治年間即設籍居住於「
        台北廳大加內堡下埤庄一百四十四番地」（即系爭土地），明治十七年生莊
        根里（次男）、明治三十一年生莊秋波（五男），莊根里與簡氏於大正八年
        生莊卿（四男）、昭和七年（民國二十一年）生被告甲○○。被告甲○○與
        莊葉玉雀於民國五十年生莊志平，莊志平與周美雲於六十九年生被告辛○○
        、七十一年生被告壬○○、七十二年生被告庚○○，被告甲○○、辛○○、
        壬○○、庚○○等均設籍居住於「台北市區○○里○鄰○○路五八一巷四十
        一號」（原址為台北市○○區○○里○○鄰○○街一一九巷五十三號）被告
        辛○○、壬○○、庚○○於七十五年九月十六日，隨同父母遷離上址，至台
        北市○○路三一八巷四十二號三樓居住至今；莊秋波與莊玉招於十四年生莊
        朝木，莊朝木與莊廖梅於四十八年生戊○○，均設籍居住於台北市○○里○
        鄰○○路五八一巷四十三號（原濱江街一一九巷五十一號）；莊卿與莊氏阿
        真於昭和十七年（民國三十一年）生被告丁○○均設籍居住於台北市○○區
        ○○里○鄰○○路五八一巷四十九號（原濱江街一一九巷四十九號）；莊秋
        波與莊玉招於十六年生被告丙○，被告丙○與子○○於四十七年生被告己○○、五十年生被告乙○○，均設籍居住於台北市○○區○○里○鄰○○路五
        八一巷五十三號（濱江街一一九巷五十一之一、之二號），被告乙○○已於
        八十六年間遷至新竹市○區○○○路十三號居住等事實，業據被告等於本院
        調查時供陳明確，並提出日據時期之戶籍謄本、戶籍謄本、台北市政府房捐
        納稅通知書（五十二年間）、台北市政府稅捐稽征處房屋稅繳納通知書（五
        十七年至六十二年間）、台北市政府房屋稅繳納通知書（六十三年至六十五
        年間）、台北市稅捐稽征處房屋稅繳納通知書（六十六年至八十一年間）、
        台北市稅捐稽徵處房屋稅繳款書附卷可資證明。
（三）、從前項說明及戶籍謄本、房屋稅單據等資料觀之，被告甲○○與莊葉玉雀於
        五十年生莊志平，莊志平與周美雲於六十九年生被告辛○○、七十一年生被
        告壬○○、七十二年生被告庚○○，被告辛○○、壬○○、庚○○等均係自
        出生後即隨同父母居住在系爭土地上房屋，並非以自主意思占有使用上址房
        地，且均係在被告甲○○後占有使用上址房地，依上開論述，被告辛○○、
        壬○○、庚○○等人並無竊佔故意及竊佔犯行；被告丙○與子○○於四十七
        年生被告己○○、五十年生被告乙○○，均設籍居住於台北市○○區○○里
        ○鄰○○路五八一巷五十三號，被告乙○○已於八十六年間遷至新竹市○區
        ○○○路十三號居住（被告乙○○免訴理由已如上述），故被告己○○自出
        生後即隨同父母居住在系爭土地上房屋，均非以自主意思占有使用上址房地
        ，且係在被告丙○、子○○後占有使用上址房地，依上開論述，被告己○○
        並無竊佔故意及竊佔犯行。綜上，被告辛○○、壬○○、庚○○、己○○出
        生後即隨同父母居住在系爭土地上之房屋，其居住使用自訴人所有之土地，
        並非出於自主意思，無法即以此認被告辛○○等四人有竊佔之故意，又依自
        訴人所訴被告等四人之竊佔犯行係在甲○○、丙○、子○○竊佔系土地上房
        屋後，此等在他人竊佔行為完成後，竊佔之狀態繼續期間，所為占有使用之
        行為亦難認為係共同竊佔行為，核被告等四人所為，與刑法第三百二十條第
        二項之竊佔之犯罪構成要件不符，自難以該罪相繩，此外自訴人未舉出其他
        積極之證據及可供本院查證之方法，足資認定被告辛○○等有竊佔犯行，自
        不能證明被告辛○○等四人犯罪，應為無罪判決之諭知。自訴人於取得上開
        土地後，對在土地上房屋之占有使用人，應循民事訴訟之方式處理，自訴人
        未經向土地上房屋之實際占有使用人提起民事訴訟，竟依據戶籍資料，對本
        案被告等提起竊佔罪之自訴，造成被告等人徒勞往返法院，而無法解決私權
        之紛爭，自有未洽，附此敘明。
據上論斷，應依刑事訴訟法第三百四十三條、第三百零一條第一項、第三百零二條第
二款，判決如主文。
中    華    民    國      九十        年      十二    月    二十五    日
                                      臺灣臺北地方法院刑事第九庭
                                          法  官  王  綽  光
右正本證明與原本無異。
如不服本判決，應於判決送達後十日內，向本院提出上訴狀。
                                          書記官  潘  惠  梅
中    華    民    國      九十        年      十二    月    二十七    日


司法院資訊處製作；財團法人民間司法改革基金會備份。
